臺灣臺中地方法院臺中簡易庭小額民事判決
110年度中小字第3155號
原        告  陳志偉  



被        告  周富美  


兼訴訟代理人  何信頴  
上列當事人間請求返還不當得利事件，本院於民國110年10月27
日言詞辯論終結，判決如下：
    主      文
被告周富美應給付原告新臺幣捌仟陸佰元。
原告其餘之訴駁回。
訴訟費用新臺幣壹仟元由被告周富美負擔。
本判決第1項原告勝訴部分，得假執行。
    事實及理由
一、原告主張：原告於民國110年7月30日上午10時15分與被告周
    富美聯絡，表示欲承租門牌號碼臺中市○區○○路0段00巷00號
    2A房屋（下稱系爭房屋），相約看屋後，被告當天即繳交租
    金新臺幣（下同）4500元、押租金5000元，共計9500元款項
    予被告周富美，被告周富美並交付鑰匙及將電表拍照後以LI
    NE通訊軟體傳訊予原告，同時告知待其兒子即被告何信頴備
    好書面契約後，再約時間簽訂租賃契約。惟被告周富美事後
    以各種藉口遲不簽訂房屋租賃契約，迄至110年8月3日，被
    告周富美始詢問原告何時訂約，原告告知翌日下午2時即可
    訂約，詎被告2人翌日竟前來要求原告搬遷，指稱原告非法
    入住，並通知繼中派出所管區警員2人前來要求原告搬離，
    原告已依約於約定之110年8月5日晚上12時前搬離系爭房屋
    ，並以LINE訊息通知被告周富美，詎被告周富美均無回應，
    被告迄今仍未將租金4500元及押租金5000元返還予原告。為
    此依民法第179條不當得利規定，請求被告返還上開租金及
    押租金等語。並聲明：被告應給付原告9500元。
二、原告對被告抗辯所為之陳述：原告確實於110年7月31日入住
    系爭房屋，且國民身分證上之字號確有遮掩，然原告後來有
    補未遮掩之身分證傳給被告，然兩造仍未簽約。同年8月2日
    係原告女性友人在系爭房屋內，原告當時去搬東西，被告周
    富美開啟房門，要求原告友人報電話及出示證件，此已涉及
    個人資訊問題。原告有說8月4日可簽約，原告當日整天都在
    家，詎被告事後又表示不出租予原告，係被告報警指陳原告
    非法入侵，然原告有給付租金及押租金予被告，且被告周富
    美亦交付系爭房屋鑰匙予原告，後來警察至現場，被告要求
    原告搬走，原告請被告歸還上開款項，原告方為搬遷，然被
    告不同意，原告並未同意被告所述之協調內容。原告於8月5
    日晚上8時許已將所有東西搬走，亦傳訊息向被告告知，且
    於翌日傳訊息予被告周富美要求退款，然被告周富美不理會
    ，因被告未退還款項，原告遂未將鑰匙退還。警局報案部分
    ，原告有去警局，但兩造租賃契約自始至終均未簽立，原告
    迄至8月8日或15日至警局時，警員有表示被告若退還原告款
    項，事情就算了，而鑰匙迄仍未返還係因被告告知原告稱鑰
    匙可自己留著，其已經換新鎖了。
三、被告則以：原告所指租屋網資料及收取押金均係屬實，被告周富美確有向原告收取租金及押金共9500元，被告周富美於110年7月30日經被告何信頴通知後，有回電予原告約好時間看屋，看屋後談好租押金，約定翌日將簽約並交付鑰匙正式起租，然因原告表示伊原租屋處已到期，希望當日即能搬入，被告周富美遂答應並交付鑰匙讓原告先搬入，約定8月2日再簽訂租約，然為維持公共安全，亦同時要求限原告本人入住且嚴禁在室内抽菸，並向原告索取身分證影本準備簽約，惟被告何信頴準備合約時，發現原告所提供之身分證影本字號有塗改，經聯繫原告說明，原告均未接電話。嗣被告於110年8月2日至現場，發現屋内有人且菸味極重，敲門卻不應答，打電話給原告亦未接通，經以備用鍮匙開門，發現屋内有一不明女子且菸霧瀰漫，被告周富美即要求該女子通知原告到場說明，其後即由被告何信頴接手處理，因原告狀況太複雜且尚未簽約，被告何信頴即決定不簽約給予時間請原告搬離，並於同年月3日以電話、簡訊告知並決定報警，請原告出面處理，表明不簽約，並在警方協調下限原告於8月5日午夜12時前搬離，則租金及押租金共9500元將全額退還。倘未依期搬離，最遲至8月7日前搬離，則租金照算，押金沒收，原告即答應於8月5日午夜12時前搬離並領回租押金。被告於110年8月5日經由監視器得知原告開始搬東西，原告並於晚間10時許打電話予被告周富美表示伊已搬好並要求被告至租屋處退還租押金及辦理返還房屋之事宜，然被告何信頴於當日10時30分抵達，經多次打電話予原告均未接，敲房門亦未應門，然原告機車及伊所戴安全帽均在屋外，被告經以簡訊告知期限將至，原告竟以兩通恐嚇簡訊，被告何信頴乃於午夜12時過後在現場錄影存證後先行離開。而被告翌日中午開門進入房内開始清點，考慮門禁安全，遂請鎖匠更換大門及房門鑰匙，並多次使用煙霧式殺蟲劑清理，共支出費用3040元。詎原告竟於8月6日、7日兩次報警，經警員至現場告知須向法院提告，原告又於8月8日至派出所報警，經警員說明後始欲歸還鍮匙，然因已逾約定歸還日期多日，且鑰匙已換新，歸還已無意義，故被告未收受。況第1次係被告主動報警，搬離時間及條件為員警協議，經雙方同意所為，原告既已逾上開約定搬遷日期，則依協議內容，被告當無歸還上開款項之餘地等語，以資抗辯。並聲明：原告之訴駁回。  
四、本院得心證之理由
（一）查原告主張伊向被告周富美承租系爭房屋，並於110年7月
      30日看屋當日繳交租金4500元及押租金5000元，共計9500
      元予被告周富美，被告周富美並同時交付系爭房屋鑰匙予
      原告，但兩造尚未簽訂書面契約，嗣原告於110年8月5日
      搬離系爭房屋，被告周富美迄未返還9500元予原告等事實
      ，業據原告提出591租屋網網頁翻拍照片、原告與被告周
      富美間之LINE對話紀錄在卷可證（見本院卷第15至17頁）
      ，此部分亦為被告所不爭，應堪信為真實。 
（二）至原告請求被告2人返還租金及押租金共9500元之不當得
      利等情，則均為被告所否認，且以上情置辯。首按，稱租
      賃者，謂當事人約定，一方以物租與他方使用收益，他方
      支付租金之契約；不動產之租賃契約，其期限逾一年者，
      應以字據訂立之，未以字據訂立者，視為不定期限之租賃
      ，民法第421條第1項、第422條分別定有明文。經查，兩
      造間尚未簽訂書面租賃契約以約定相關租期等租賃契約相
      關事項等情，乃為兩造所不爭執；惟則，原告與被告周富
      美間口頭上所訂之每月租金為4500元並收取押租金5000元
      之租約，既經雙方意思表示明確一致，復查無其他無效之
      原因，依上開說明，當認兩造間就系爭房屋已有租約存在
      ，允無疑義，而原告與被告周富美迄尚未簽訂書面租賃契
      約，故其等2人間就系爭房屋所定租約，應視為以不定期
      限繼續契約，先予說明。至被告何信頴雖辯稱原告提供之
      身分證影本字號有塗改，且無法聯繫原告，因原告狀況太
      複雜且尚未簽約，被告何信頴即決定不簽約而給予原告時
      間請原告搬離等情，即便真實，亦無礙於原告與被告周富
      美間前已成立上開租賃契約之認定甚明。
（三）按租賃定有期限者，其租賃關係，於期限屆滿時消滅。未
      定期限者，各當事人得隨時終止契約。但有利於承租人之
      習慣者，從其習慣。前項終止契約，應依習慣先期通知。
      但不動產之租金，以星期、半個月或1個月定其支付之期
      限者，出租人應以曆定星期、半個月或1個月之末日為契
      約終止期，並應至少於1星期、半個月或1個月前通知之。
      ，民法第450條定有明文。又民法第450條第3項所定：出
      租人應以曆定星期，半個月或1個月之末日為契約終止期
      ，並應至少於1星期、半個月或1個月前通知，係列舉之規
      定，非謂不動產之租金以1年或半年定其支付之期限者，
      亦得類推適用該條項之規定。否則，各不動產之租金係以
      1年或半年定其支付之期限者，出租人終止租約，應於1年
      或半年前通知承租人，將有違民法第450條第2項所定各當
      事人得隨時終止租約之立法精神（最高法院67年台上字第
      2293號判例參照）。查被告雖主張第1次報警時，在警方
      協調下業已達成原告應於110年8月5日午夜12時前搬離，
      則前已給付之租金及押租金共9500元將全額退還；倘未依
      期搬離，最遲應於至8月7日前搬離，然租金照算，押金將
      沒收，此經原告同意等情；然此則遭原告否認，而表示並
      無該協調內容之成立等情。而查，審之被告何信頴確因與
      原告間之租屋糾紛而曾於110年8月4日向轄區之臺中市政
      府警察局第一分局繼中派出所報案，並經該派出所派員警
      至現場處理無訛，此有臺中市政府警察局第一分局110年1
      0月21日中市警一分督字第1100043257號函附卷可稽（見
      本院卷第63至73頁），堪信屬實；惟則，依上開函文所附
      警員製作之職務報告書所載，其內容略以：「渠等抵達現
      場，報案人指稱房客即原告因行為有異樣，不打算出租予
      原告，故欲請原告搬離暫放之物品，警方現場告知雙方相
      關權利及義務後，由被告何信頴與原告自行協調達成搬離
      處所共識…」等情（見本院卷第67至73頁），自尚難據此
      認定原告與被告2人間確有達成被告何信頴所稱之上開協
      調內容等情為真，從而，被告此部分之抗辯，顯不足採。
      而查，原告既自承伊於110年8月5日已自系爭房屋遷出等
      情在卷，且被告亦辯稱其於110年8月6日中午自行進入系
      爭房屋清點，並請鎖匠更換大門及房門鑰匙，且多次使用
      煙霧式殺蟲劑清理，共支出費用3040元等情，並提出免用
      統一發票為據（見本院卷第91頁），此為兩造所互不爭執
      ，是依上開說明，堪認原告與被告周富美間之系爭租約，
      已於原告搬遷系爭房屋而為終止該不定期租賃契約之意思
      表示，及被告自行更換系爭房屋大門及房門鑰匙時發生合
      法通知而有終止租約之效力甚明。佐以被告自承其於110
      年8月5日經由監視器得知原告開始搬東西，原告並於晚間
      10時許打電話予被告周富美表示伊已搬好，且要求至租屋
      處退還租金及租押金並返還房屋等情，益證原告與被告周
      富美間所為系爭房屋之租約已於110年8月5日合法終止，
      堪予認定。
（四）又按民法第179條規定：「無法律上之原因而受利益，致
      他人受損害者，應返還其利益。雖有法律上之原因，而其
      後已不存在者，亦同。」。查原告與被告周富美間之租賃
      契約既已於110年8月5日合法終止，業經本院認定如前，
      則兩造間就系爭房屋之租賃關係即當然消滅。次按租賃者
      ，謂當事人約定，一方以物租與他方使用、收益，他方支
      付租金之契約，民法第421條定有明文。因此，承租人占
      有、使用、收益租賃之房屋，自負有給付租金之義務。又
      押租金之主要目的在於擔保承租人履行租賃債務，故租賃
      關係消滅後，承租人如有欠租或其他債務不履行時，其所
      交付之押租金，發生當然抵充之效力。而於抵充後，猶有
      餘額，始生返還押租金之問題（最高法院87年度台上字第
      1631號判決意旨參照）。查原告自承伊於110年7月31日遷
      入系爭房屋，則被告周富美於系爭房屋租賃期間內即110
      年7月31日起至110年8月5日止（共計承租6日），依約自
      得收取之租金總額為900元（計算式：4500元×6/30＝900元
      ），而審之被告周富美對於原告當時確有給付租金4500元
      、押金5000元予其收執等情，乃不為爭執（見本院卷第81
      頁），已如前述，則當認被告周富美於系爭房屋租約終止
      後，就其前已向原告收取之9500元，經扣除900元後，尚
      應返還原告8600元（計算式：9500元－900元＝8600元）至
      明。準此，原告於系爭房屋租約合法終止後，請求被告周
      富美返還8600元，已屬有據，應為准許；至原告對被告周
      富美逾於此範圍所為之請求，當嫌無據，應予駁回。又原
      告併請求被告何信頴返還全數租金及押金部分，乃為被告
      何信頴所否認；而查，本件與原告訂定租賃契約之相對人
      乃被告周富美，依債之相對性原則，原告自不得向契約相
      對人以外之人即被告何信頴為請求，縱被告周富美均委由
      其子即被告何信頴代為處理系爭房屋之租屋相關事宜，然
      契約相對人既仍為被告周富美本人，而非被告何信頴，則
      原告併請求被告何信頴返還上開租金及押金，均屬無據，
      不應准許。
（五）另被告雖抗辯原告搬離系爭房屋後，被告考慮門禁安全請
      鎖匠更換大門及房門鑰匙，並多次使用煙霧式殺蟲劑清理
      ，共支出費用3040元，當可主張抵銷云云，並提出免用統
      一發票1紙為證（見本院卷第91頁）；然此為原告所否認
      。而查，兩造間並未簽訂書面契約就上開費用約定應由何
      人負擔，則堪認被告辯稱上開清潔費及更換大門、房間鑰
      匙費用應歸由原告負擔，其可主張抵銷云云，當屬無據。
五、綜上所述，原告基於租賃契約及不當得利之法律關係，請求
    被告周富美返還租金3600元（即4500元扣除900元）、押租
    金5000元，共計8600元，為有理由，當為准許；至原告逾此
    範圍之請求，為無理由，當予駁回。
六、本件事證已臻明確，兩造其餘攻擊防禦方法及證據，核與判
    決之結果不生影響，爰不一一論列，併此敘明。
七、本件係依小額訴訟程序所為被告部分敗訴之判決，依民事訴
    訟法第436條之20規定，應依職權就原告勝訴部分宣告假執
    行。　
八、依民事訴訟法第436條之19第1項、第79條規定，本件訴訟費
    用額確定為1,000元（即原告繳納之第一審裁判費1,000元）
    ，命全部由被告周富美負擔。　　
中　　華　　民　　國　　110 　年　　12　　月　　 1　　日
                      臺灣臺中地方法院臺中簡易庭
                                  法　官　許惠瑜
以上正本係照原本作成。
如不服本判決，應於送達後20日內，以判決違背法令為理由，向
本院提出上訴狀並表明上訴理由（上訴理由應表明一、原判決所
違背之法令及其具體內容；二、依訴訟資料可認為原判決有違背
法令之具體事實），如於本判決宣示後送達前提起上訴者，應於
判決送達後20日內補提上訴理由書（須附繕本）。如委任律師提
起上訴者，應一併繳納上訴審裁判費。
中　　華　　民　　國　　110 　年　　12　　月　　 1　　日
                                  書記官　許千士